【裁判字號】    92,上易,798
【裁判日期】    920704
【裁判案由】    詐欺
【裁判全文】
臺灣高等法院高雄分院刑事判決                    九十二年度上易字第七九八號
    上  訴  人  台灣高雄地方法院檢察署檢察官
    被      告  乙○○
右上訴人因被告詐欺案件，不服臺灣高雄地方法院九十一年度易字第八七號中華民國
九十二年四月九日第一審判決（起訴案號：臺灣高雄地方法院檢察署九十年度偵字第
二三四四九號），提起上訴，本院判決如左：
      主  文
上訴駁回。
      理  由
一、公訴意旨略以：被告乙○○與姓名年藉不詳之成年男子，共同基於意圖為自己不
    法所有之犯意聯絡，利用不知情之蔡文智（另經不起訴處分）所申請之0000
    000000號行動電話號碼為聯絡工具，在報紙上刊登不實之信用貸款廣告，
    向以電話查詢之顧客佯稱可貸與現款，惟需先電匯資料費至被告於玉山銀行七賢
    分行開立之第0000000000000號帳戶，待不知情之顧客依約匯款後
    ，被告與該不詳男子乃避而不見，以此方法詐騙財物，致使甲○○陷於錯誤，分
    別於八十九年十月二日、三日匯款新台幣（下同）五千一百元、一萬元入被告前
    開帳戶，嗣經甲○○要求貸款，被告乙○○等人則逃避無蹤，甲○○始知受騙，
    因認被告共同涉犯刑法第三百三十九條第一項之詐欺取財罪嫌云云。
二、按犯罪事實應依證據認定之，無證據不得推定其犯罪事實；不能證明被告犯罪者
    ，應諭知無罪之判決，刑事訴訟法第一百五十四條、第三百零一條第一項分別定
    有明文。又按事實之認定，應憑證據，所謂證據，須適於為被告犯罪事實之證明
    者，始得採為斷罪資料，如未能發現相當證據，或證據不足以證明，自不能以推
    測或擬制之方法以為裁判基礎；又認定不利於被告之事實，須依積極證據，苟積
    極證據不足為不利於被告事實之認定時，即應為有利於被告之認定，更不必有何
    有利之證據，最高法院五十三年臺上字第二七五０號、三十年上字第八一六號、
    四十年臺上字第八六號分別著有判例可資參照。再按告訴人之指訴，本以使被告
    受刑事訴追為目的，故必其所述被告犯罪之情形無瑕疵可指，且就其他方面調查
    又與事實相符，方足採為對被告論罪科刑之依據；苟其所為攻擊之詞，尚有瑕疵
    ，且經調查別無其他證據足證其指訴確與事實相符，則本於「罪證有疑、利於被
    告」之證據法則，即不得遽以告訴人片面之指訴，擷為認定被告犯罪之唯一事證
    ，最高法院著有五十二年台上字第一三００號、六十九年台上字第一五三一號判
    例可資參照。
三、公訴人認被告涉犯詐欺取財罪嫌，無非以告訴人甲○○撥打被告乙○○開戶時所
    留之行動電話後，約過半小時有人回話，要求告訴人勿將此事鬧大，據此推論倘
    被告之帳戶為地下錢莊之人取走，何以有人回電？另玉山銀行七賢分行帳戶係被
    告所開立，其中之通訊地址及印鑑卡均屬被告所有，衡情，銀行帳戶係個人重要
    工具，被告遺失竟未予報案等語，認定被告係為共犯，為主要論據。訊據被告乙
    ○○（下稱被告）固坦承有開立前揭玉山銀行七賢分行帳戶之事實，惟堅詞否認
    有何共同詐欺犯行，辯稱：伊雖曾於八十九年四月十五日開立玉山銀行七賢分行
    帳戶，然未曾使用過，因伊先前於八十九年一月間，向錢莊借八萬元週轉，利息
    每十天要付一萬五千元，伊付息多次後未能續付，經錢莊催討，始於八十九年四
    月十五日晚上，以所有汽車向永順當舖典當三萬元應急，伊將當天所領該本帳戶
    存摺、金融卡連同密碼置於同一信封並放在車內，典當交車時忘記取出，嗣於同
    月二十五日，因無法續繳錢莊重利本息，乃以該車供錢莊抵償積欠，在伊陪同下
    ，經地下錢莊之人將該車贖回時一併取走遺留在該車內之存摺、提款卡及密碼資
    料，伊因該存摺內僅有開戶時存入之一百餘元，且印鑑未遺失，故未報警等語。
    經查：
（一）告訴人甲○○（下稱告訴人）係見不詳報紙上載「憑身分證，無工作信用不良
      ，保證可貸十至五百萬元，可洽00000000號」之信用貸款廣告，乃撥
      打該支電話與一姓名年藉不詳之男子聯繫貸款事宜後，於八十九年十月二日、
      三日，遵照該男子之指示，分別匯款三千一百元、五千元、一萬元入被告前開
      於玉山銀行七賢分行開立之第0000000000000號帳戶，作為資料
      費及提前撥款之費用，惟未能順利貸得現款等情，業據告訴人指述綦詳，復有
      告訴人匯款單回條二紙、自動櫃員機交易明細表、被告前開帳戶查詢表、歷史
      交易清單等各一紙附卷可稽，足認告訴人指稱於八十九年十月初，有遭不詳之
      男子詐騙一萬八千一百元等情，固堪信為真實。
（二）惟證人即永順當舖實際負責人劉永章於原審到庭證稱：「當日（八十九年四月
      二十五日）被告有去我店裡，說等一下有人會來贖回車，就讓他贖回，贖金應
      該是之後的人繳的。因為本人有來交代，我們才讓別人回贖車子。別人把車開
      走後，被告還在店門外。不是被告開走車子的」等語，復有永順當舖八十九年
      四月十五日典當、四月二十五日回贖之登記簿一紙在卷足參（見原審卷第一二
      一頁），足認被告辯稱：伊確有將其所有之車牌號碼ＹＧ－八七三三號自小客
      車於八十九年四月十五日以三萬元向永順當舖典當後，且事後於同月二十五日
      並非由其本人贖回之事實，應堪採信。參諸一般社會常情，個人帳戶、提款卡
      及密碼不慎遺失後，遭有心人士冒用，甚至充為犯罪工具之消息，乃時有所聞
      ；又一般人固均知悉將提款卡與密碼放在一處，在遇有遺失、被竊或被搶等情
      形時，極易遭人盜領冒用，故一般人使用提款卡時，均會將密碼記憶腦中，不
      會將密碼與提款卡放在一起，惟在向銀行開戶領取存摺及提款卡時，銀行均會
      將該提款卡密碼另以密封交付，斯時開戶人自有可能將帳戶提款卡及密碼資料
      放置一起，而被告係於九十年四月十五日向玉山銀行七賢分行開戶，並於同日
      將車典當三萬元一情，有卷附玉山銀行七賢分行被告開戶資料，及永順當舖典
      當登記回贖登記表可按，是被告辯稱伊將存摺、密碼均同時置放在車內典當給
      永順當舖時，忘記取出，嗣典當汽車遭地下錢莊之人贖回開走，以致遺失前開
      帳戶及提款卡後，遭人冒用等語，核與前述情理無違；而個人帳戶及提款卡被
      他人使用，或為本人自行交付委託他人為之，或係未經本人同意或授權，如遭
      人竊取、搶奪或強盜，甚至因遺失而被人拾得後，遭人冒用盜領，原因不一而
      足，苟無其他證據足資證明被告確有自行提供個人帳戶供詐騙集團使用，尚難
      僅憑詐騙集團使用帳戶係被告名義，即推定被告亦有共同詐欺之犯行，是公訴
      人徒以被告前開帳戶有供作詐騙集團成員從事信用借貸詐騙使用，遽認被告前
      開所辯係與常情不符，尚屬未洽。至被告所辯稱：右揭存款簿置放在自用小客
      車上遭他人取走，因存款只有一百十元，故未報案等語，經查被告之自用小客
      車被贖回取走之時間為八十九年四月二十五日，有右揭典當回贖登記簿附卷可
      稽，而觀之卷附玉山商業銀行七賢分行函附之存戶提款交易資料，被告之前揭
      帳戶內，於八十九年四月二十五日確僅有存款一百十元，足認被告所辯稱：因
      存款僅有一百十元，故並未報案乙節，應可採信。另被告所用本件銀行開戶印
      鑑章迄今仍在被告持有中，並未遺失一節，業經被告於本院審理中提出印鑑章
      一枚，經本院當庭核對銀行開戶印鑑文相符。公訴人以被告銀行帳戶、提款卡
      遭取走，豈有未報案之理，推斷被告確有與不詳姓名之人共同以該帳戶詐財，
      應係誤會。
（三）被告於八十九年四月十五日至銀行開戶時，所留之聯絡電話為0000000
      000號，有開戶資料可按，核與歹徒在報紙廣告刊登使用之0000000
      000號行動電話號碼不同，難認被告與詐欺集團成員有所關聯。至告訴人雖
      指稱：「當天我打（電話給）銀行後，銀行給我此支電話000000000
      0號（被告開戶所留電話），我打完行動電話後，過半小時就有人打電話給我
      叫我不要去銀行問，會把事情鬧大，並還叫我繳錢」等語，惟觀諸卷附東信電
      訊公司九十年三月二十九日之調閱基本資料及通話紀錄費用收執簽回單上載：
      「0000000000查無紀錄」等語，對照公訴人調閱該支行動電話之時
      間為九十年三月十五日以觀，分別有臺灣高雄方法院檢察署九十年度偵字第二
      二一五號卷附之臺灣高雄地方法院檢察署點名單及上開收執簽回單可資佐證，
      可認被告上開行動電話號碼最後使用時間，距公訴人調閱該手機紀錄時已逾六
      個月保留期限，然告訴人甲○○匯款後撥打該支行動電話之日期乃在八十九年
      十月三日或之後，與東信電訊回函查詢時間之九十年三月二十九日，相距不到
      六月（約五個月又二十五日），據此可推論被告該支手機至遲於八十九年十月
      三日以前已因超過保留期限而遭斷訊，是被告辯稱其所有之上開行動電話號碼
      於八十九年八月三十一日即斷訊等語，尚非顯不可採，公訴人認告訴人事後撥
      打被告開戶所留之手機後，對方過約半小時後尚有回覆等語，僅為告訴人片面
      之指訴，尚乏其他事證資為佐證，揆諸上開判例意旨，無法據為對被告不利之
      認定。
（四）被告前開帳戶於八十九年八月九日、十月三日，分別遭人利用自動櫃員機提領
      現款三筆等情，有玉山商銀行七賢分行九十一年八月二十九日之玉七賢（存）
      字第九一○○六六一號函附之交易明細表可證。惟經原審依該三筆提領款項所
      使用之銀行提款機資料向台灣銀行、高新銀行函調當時之監視錄影帶，該二銀
      行均函覆表示所調取之監視錄影帶已逾保存期限，無法提供，或該提款機旁未
      裝設有監視系統等情，亦有台灣銀行屏東分行九十一年九月六日之銀屏總字第
      ○九一一七○五九八一一號函、高新銀行九十一年九月六日、十一日之高新銀
      九一民字第一一二號函、高新銀苓第九七－八一號函各一紙在卷可稽，據此，
      亦無從依被告帳戶經以自動櫃員機提領現款之監視錄影畫面，證明確係由被告
      提領得上開三筆匯入款項。
四、綜上所述，公訴人所舉之證據顯尚不足以證明被告犯罪，此外復查無其他證據足
    認被告確有公訴人所指之詐欺犯行，原審因認被告詐欺犯罪不能證明，而為無罪
    之諭知，經核並無違誤，檢察官上訴意旨，仍執前詞，指摘原判決不當，為無理
    由，應予駁回。
據上論結，應依刑事訴訟法第三百六十八條，判決如主文。
本案經檢察官林應華到庭執行職務。
中      華      民      國    九十二    年      七      月      四      日
                              臺灣高等法院高雄分院刑事第七庭
                                  審判長法官  李春昌
                                        法官  黃憲文
                                        法官  莊飛宗
右正本證明與原本無異。
不得上訴。
                                  法院書記官  張明賢
中      華      民      國      九十二      年      七    月    七    日


司法院資訊處製作；財團法人民間司法改革基金會備份。
